台灣高等法院刑事判決　　　　　　　　　　　　　九十一年度上訴字第二一號
　　上　訴　人　臺灣基隆地方法院檢察署檢察官
　　被　　　告　乙○○
　　選任辯護人　李嘉典
　　被　　　告　甲○○
　　選任辯護人　李俊倩　律師
　　　　　　　　李成功
　　被　　　告　丙○○
右上訴人因被告違反政府採購法案件，不服臺灣基隆地方法院九十年度訴字第五八二
號，中華民國九十一年五月二十九日第一審判決（起訴案號：臺灣基隆地方法院檢察
署九十年度偵字第二五０九號），提起上訴，本院判決如左：
    主  文
原判決撤銷。
乙○○、甲○○、丙○○均無罪。
    理  由
一、公訴意旨略以：被告乙○○為揚興環保工程有限公司（下稱揚興公司）副總經理
    、甲○○為豪誠貿易有限公司（下稱豪誠公司）副總經理、丙○○為詠挺工程有
    限公司（下稱詠挺公司）負責人。緣八十九年七月間，揚興公司、豪誠公司、詠
    挺公司參加交通部基隆港務局機具所（下稱基隆港務局）辦理輪胎清洗機採購招
    標案，被告乙○○、甲○○及丙○○共同基於意圖影響決標價格及獲取不當利益
    之犯意聯絡，由被告乙○○製作格式編列相同之產品中文採購規格說明，向被告
    甲○○借得豪誠公司執照，並透過揚興公司股東華德正，向被告丙○○借得詠挺
    公司執照，再由華德正填寫暨準備投標文件、決定標單價格等，揚興公司、豪誠
    公司及詠挺公司開出公司供貨之底價分別係新台幣（下同）四百五十八萬元、四
    百八十二萬元及四百九十八萬元，被告三人備妥上開三家廠商投標文件後，郵寄
    參與基隆港務局於八十九年七月十八日所舉行上開採購案之公開招標，使揚興公
    司、豪誠公司、詠挺公司不為價格之競爭，以求配合揚興公司得標，嗣因上開三
    家公司標價過高均未得標，於開標時發覺中文採購規格說明有多處文字排列異常
    、贅字及錯別字均雷同，始經警查悉上情，因認被告涉有政府採購法第八十七條
    第四項之罪嫌云云。
二、按犯罪事實應依證據認定之，無證據不得推定其犯罪事實，刑事訴訟法第一百五
    十四條定有明文。又刑事訴訟法上所謂認定犯罪事實之證據，係指足以認定被告
    確有犯罪行為之積極證據而言，該項證據自須適合於被告犯罪事實之認定，始得
    採為斷罪資料；如未發現相當證據，或證據不足以證明，自不能以推測或擬制之
    方法，以為裁判之基礎，最高法院二十九年上字第三一○五號、四十年台上字第
    八十六號分別著有判例可資參照。
三、起訴意旨認定被告乙○○、甲○○、丙○○等犯罪無非以：被告丙○○供稱：伊
    公司是做水電的，不包括機器設備，華德正告知伊有一商機，問伊是否要投標，
    伊就借牌給他，投標資料均係華德正填寫的，價格亦是華德正決定等語。證人華
    德正到庭證稱：伊曾係揚興公司股東，揚興公司投標之文件係乙○○寫的，伊曾
    與詠挺公司負責人丙○○談到本件招標案，丙○○表示他的公司可做水電工程之
    工作，由伊幫他填寫投標所需文件，實際上伊是幫乙○○的忙，陪標是幫忙的方
    式之一等語。證人華德正係揚興公司投標此項採購案之聯絡人，被告乙○○為該
    公司副總經理，既供稱投標資料為其所填寫，竟辯稱其不認識華德正，顯與常理
    有違。又詠挺公司既未經營機具方面業務，竟仍參與基隆港務局機具採購之招標
    ，且揚興公司、豪誠公司及詠挺公司三家公司投標金額中，以揚興公司金額最低
    ，顯係欲使揚興公司得標所致。再查上開三家公司之中文採購規格說明中，有多
    處文字排列異常，且贅字與錯別字均相同，足見被告三人顯有意圖影響決標價格
    ，使廠商不為價格競爭之犯行。復有基隆港務局財物暨勞務採購招標投標及契約
    文件、投標標價清單、投標廠商聲明書、基隆港務局車輛輪胎清洗機採購規格說
    明及基隆港務局車輛輪胎清洗機採購規範等附卷等為其論據。
四、訊據被告乙○○、甲○○及丙○○則均堅決否認有違反政府採購法第八十七條第
    四項犯行；並分別辯稱：
（一）被告乙○○辯稱：我在公司只是掛名副總經理，我實際上是剛到公司上班，大
      約是八十八年七月間到職，負責公司業務。因為當時揚興公司負責人謝新興要
      出國到尼泊爾，所以就要我到調查局看看是什麼情形，結果我就被檢察官起訴
      。我從來就沒有說過我不認識華德正，我在公司只知道他是立法委員的助理，
      不知道他在公司的職務是什麼。而且我也是公司負責人因為他要出國，所以請
      我到法務部調查局問問是有什麼事情，沒有想到我會變成本案被告。我們公司
      的招標資格都是照著招標公告所製作，所以與其他公司會有雷同的情形，並不
      違背常情，因為大家要投標的東西是一樣的。現在的採購法也沒有限制投標廠
      商的限制。我並沒有要華德正去向其他兩家廠商借牌甲投標。公司投標決定權
      不是我，我只是投標的執行者。我們公司是自網路資訊知道有本案的採購。投
      標資料都是我請立委助理辦公室內的人員幫我處理，之後我在親自送郵局郵寄
      投標等語。
（二）被告甲○○辯稱：我們公司是經由報紙廣告而參與本案的採購案。而且我們公
      司在本案採購業務也已經營有二十幾年的經驗，我們並不是去陪標的，投標當
      天共有五家公司參與投標，不是我們三家而已。我們公司都是做進口環保設備
      的，所以我們參與本案投標是很合理的。本案的投標過程都是我親自處理的。
      檢察官起訴我有該犯罪事實是不是實在。於原審辯稱：伊從未出借豪誠公司之
      執照，公訴意旨指稱被告乙○○向被告甲○○借得豪誠公司執照一節，並非事
      實；豪誠公司之押標金五萬元係該公司自己支付；該三家公司之中文採購規格
      說明，其部分雷同之處，應係出於電腦打字之巧合等語。
（三）被告丙○○辯稱：我是把公司牌照借給華德正去投標，我們公司具名的投標單
      資料都是華德正所寫的。我公司是做水電生意的，與機械工具買賣並沒有關係
      。我只是把公司的牌照借給華德正參與政府的採購，也沒有向他拿取任何的好
      處。我是因為朋友的關係把公司牌照借給華德正，我在台中地區的一案也是借
      牌給華德正才發生的。於原審辯稱：伊與華德正為朋友，惟並不知悉華德正係
      揚興公司之股東；八十九年七月間，華德正向伊宣稱有一工程招標案，其中水
      電工程部分，向伊借牌投標；若得標，水電工程部分，將交其施工，其遂將詠
      挺公司執照借與華德正；惟並不知悉華德正是參與本件投標案等語。
五、按政府採購法第八十七條第四項規定：「意圖影響決標價格或獲取不當利益，而
    以契約、協議或其他方式之合意，使廠商不為投標或不為價格之競爭者，處六月
    以上五年以下有期徒刑，得併科新台幣一百萬元以下罰金。」。其主觀構成要件
    係有「影響決標價格或獲取不當利益之意圖」，其客觀行為方式係「以契約、協
    議或其他方式之合意」，而其結果係使「廠商不為投標或不為價格之競爭」。經
    查：
（一）起訴意旨聲稱被告乙○○、甲○○及丙○○共同企圖影響決標價格或獲取不當
      利益，合意不為價格之競爭，於三家公司投標時「不為價格之競爭，以求配合
      揚興公司得標」，其犯罪過程為：被告乙○○製作中文採購說明，並向被告甲○○借得豪誠公司執照，再請華德正向被告丙○○借得詠挺公司執照，再由華
      德正填寫投標資料，由乙○○、及甲○○及丙○○三人郵寄參與投標；惟起訴
      意旨所提出合意之證據，僅有證人華德正個人之證言，加之有卷附基隆港務局
      財物暨勞務採購招標投標及契約文件、投標標價清單、投標廠商聲明書、基隆
      港務局車輛輪胎清洗機採購規格說明及基隆港務局車輛輪胎清洗機採購規範等
      證物而已。
（二）被告乙○○於九十年五月九日調查筆錄稱：「揚興公司確有參加港務局車輛輪
      胎清洗機之採購投標，而‧‧‧投標標價清單、投標廠聲明書、標單封、證件
      封、郵寄封，均由我本人製作。」。「（請詳述揚興公司之該份中文採購規格
      說明由何人製作？如何製作出與‧‧‧豪誠、詠挺公司完全相同之多處『文字
    排列間距異常的不整齊及錯誤』的中文採購規格說明？）揚興公司之中文採購
      規格說明書是我參照港務局招標規範及本公司（即揚興公司）提供機型的型錄
      規格製作，然後交給辦公室人員打字。至於本公司之中文採購規格說明為何與
      豪誠及詠挺兩家公司之中文採購規格說明發生多處『文字排列間距異常的不整
      齊及錯誤』，我也並不清楚。」；被告乙○○於九十年八月十日檢察官訊問時
      稱：「（你知道揚興公司有向港務局投標輪胎清洗機？）知道。」、「（投標
      資料是你寫？）是的，我是參考產品型錄所寫。」（見偵查卷第二一頁背面）
      。
（三）被告甲○○於九十年五月九日調查筆錄稱：「‧‧‧我代表豪誠公司參與港務
      局‧‧‧『車輛輪胎清洗機採購』投標，以上文件（豪誠公司投標及契約文件
      、投標標價清單、投標廠商聲明、標單封、證件封、郵寄封、中文採購規格說
      明）上的字跡都是我親自書寫，而文件內容電腦打字部份是由我交由本公司員
      工打字。」、「（請詳述，豪誠公司之該份中文採購規格說明由何人製作？如
      何製作出與該二份揚興公司及詠挺公司完全相同之『文字排列間距異常的不整
      齊及錯誤』的中文採購規格說明？）由我製作。至於會與該二份揚興公司及詠
      挺公司之『文字排列間距異常的不整齊及錯誤』的中文採購規格說明完全相同
      部分，我不知道。」；被告甲○○於九十年八月十日檢察官訊問時稱：「（你
      們公司之投標資料何人填寫？）是我填寫。我去港務局領標單，依其採購規範
      ，找到產品，修改後再投標。」（見偵查卷第二０頁背面）。
（四）被告丙○○於九十年五月二十一日調查筆錄稱：「（請詳述何以詠挺工程有限
      公司‧‧‧之中文採購說明，會與同時投標之揚興環保工程有限公司、豪誠貿
      易股份有限公司相同，均有多處『文字排列間距異常的不整齊及錯誤』？）經
      我向楊晴蘭小姐瞭解始回想起，係前開採購開標前，我的朋友華德正向我借牌
      配合去標前開採購案，華德正填妥投標全部資料，經我同意交給揚晴蘭在該資
      料上蓋用詠挺工程有限公司大小章。」；被告丙○○於九十年八月十日檢察官
      訊問時稱：「（你們公司有向港務局投標輪胎清洗機？）是華德正介紹的，我
      們公司是做水電，不包括機器設備，他說那有一商機，問我是否要去投標，我
      借牌給他，投標資料都是他填寫，再拿回來給我們公司小姐蓋章。」、「（價
    格何人決定？）也是華德正決定。」（偵查卷第二一頁）。
（五）證人華德正於九十年五月二十五日調查筆錄稱：「（經本站90.5.21向同時投
      標前開採購案之詠挺工程有限公司負責人丙○○及助理楊晴蘭查證，該詠挺公
      司投標資料‧‧‧均由你書寫完畢再拿到詠挺公司蓋公司大小章後，即由你拿
      去投標使用，請問原因為何？）我是幫乙○○的忙，幫渠找詠挺公司陪標，我
      由揚興公司拿得『基隆港務局車輛輪胎清洗機採購規格說明』之電腦檔案，其
      中內容及格式均已編排完成，我僅拿該電腦檔案前去詠挺公司變更部分數據及
      其他欄，經詠挺公司丙○○同意後填妥投標資料手寫部分，交由楊晴蘭蓋公司
      大小章。」；證人華德正於九十年七月二十六日檢察官訊問時稱：「（你是否
      填寫詠挺公司之投標資料？）是的。」、「（你知道揚興公司之投標資料是何
      人寫？）應該是乙○○寫的。」（見偵查卷第五頁背面）。
（六）若撰寫文件用手寫，固可藉由筆跡輕易觀察出二份文件是否為同一人所製作。
      然當今資訊設備發達普及，撰寫文件只須電腦打字後再列印出來即可，任何人
      若想仿照他人之文書格式，只須複製他人已作成之電腦檔案，再將其內容略作
      修改，即能輕易達成，由外觀上根本無從判斷二份類似的文件是否為同一人所
      製作。換言之，在本案中縱使三份中文採購規格說明書有部分格式雷同之處，
      亦不能證明此三份文件乃同一人所製作。再觀諸被告乙○○、丙○○與甲○○
      ，三人所供及證人華德正之證言，可知：被告乙○○於九十年五月九日基隆市
      調站調查時即已表明（相關筆錄請詳卷）：「揚興公司之中文採購規格說明書
      是我參照港務局招標規範及本公司（即揚興公司）提供機型的型錄規格製作，
      然後交給辦公室人員打字。‧‧‧」亦即，被告乙○○係於參照基隆港務局所
      公告之車輛輪胎清洗採購規範之內容，以手寫方式先行作成揚興公司中文採購
      規格說明書之草稿後，再將之交與辦公室人員打字、存檔（由於被告乙○○不
      擅於電腦打字，故交由其他辦公室人員辦理）。就詠挺公司之中文採購規格說
      明書而言，證人華德正即已坦承：「我由揚興公司拿得『基隆港務局車輛輪胎
      清洗機採購規格說明』之電腦檔案，其中內容及格式均已編排完成，我僅拿該
      電腦檔案前去詠挺公司變更部分數據及其他欄，經詠挺公司丙○○同意後填妥
      投標資料手寫部分，交由楊晴蘭蓋公司大小章。」（請參閱九十年五月二十五
      日基隆市調站調查筆錄；詳前述）；被告丙○○於調查訊問時供稱：證人華德
      正向伊借牌，並填妥投標全部資料後，交付其詠挺公司之員工楊晴蘭蓋用公司
      大小章。此部分核與證人華德正所證稱其係經被告丙○○借牌同意，才以詠挺
      公司名義去投標（原審卷第六九頁九十一年一月七日調查筆錄）之情節相符；
      被告丙○○並已供承：證人表示若能得標，水電部分將交其施工無訛。被告丙○○若為承攬水電，而借牌給予證人華德正投標，並不違背商場慣例。換言之
      ，本案中詠挺公司之中文採購規格說明書，係證人華德正援用複製揚興公司已
      製作完成之電腦檔案格式修改而成；既係援用複製，則二份文件中自有部分雷
      同。而豪誠公司之中文採購規格說明書，被告甲○○於調查訊問時及檢察官偵
      查中，係供稱：豪誠公司上開文件，乃伊去港務局領標單，依其採購規範加以
      修改，再親自書寫，並交由公司人員打字，才參與投標等語（偵查卷第二十頁
      反面）。皆與被告乙○○毫不相干，起訴意旨僅憑該三份中文採購規格說明書
      中有部分雷同之處，即斷言該三份文件全係被告乙○○一人所製作，尚嫌速斷
      。
（七）因之，本案各項卷證皆指明，被告乙○○僅曾參與揚興公司之中文採購規格說
      明書之製作過程；至於詠挺公司之中文採購規格說明書，乃證人華德正所製作
      ；而豪誠公司之中文採購說明書，則係甲○○所製作；核與被告乙○○毫無關
      聯。渠等所製作之說明書，與被告乙○○所製作之說明書雖有部分格式雷同，
      然此極有可能係因揚興公司或詠挺公司之電腦檔案外漏，遭人複製之故，與被
      告乙○○無涉。以上綜合觀之，證人華德正於調查站訊問時，自始供稱其從未
      與豪誠公司（被告甲○○）接觸過。而乙○○、甲○○及丙○○彼此又不相識
      。是起訴意旨認被告乙○○向被告甲○○借得豪誠公司執照云云，全然無據。
      揚興公司之中文採購規格說明書，係被告乙○○參考港務局採購規範修改而成
      ；豪誠公司之中文採購規格說明書，亦係被告甲○○參考港務局採購規範修改
      而成；而詠挺公司之中文採購規格說明書，係證人華德正依揚興公司之電腦檔
      案，修改製作而成，並無證據足以證明該三分中文採購規格說明書係同一人所
      製作，已如前述。退而言之，縱令出於同一人之手，又不能證明其三人並非真
      正投標而僅係「陪標」。何況，揚興公司之投標文件，係直接遞送至基隆港務
      局總收發室，豪誠公司及詠挺公司均係以郵遞至基隆郵局郵政信箱方式，參與
      投標；該三家廠商均採銀行支票方式繳納押標金等情，業經基隆港務局於九十
      年十一月十二日以基港總購字第０二一五六五號回函說明在卷可稽（見原審卷
      第三八頁）。本案並未發現被告乙○○、甲○○及丙○○等之間有「合意不為
      價格之競爭」。
（八）此外，復查無其他積極證據足以證明被告乙○○、甲○○及丙○○三人有被訴
      之犯行，揆諸前述規定，不能證明被告乙○○、甲○○及丙○○犯罪，自應為
      其無罪之諭知。
六、原審審判結果以間接證據無法證明被告乙○○、甲○○及丙○○等三人合意不為
    價格之競爭，且縱揚興公司、豪誠公司及詠挺公司中文採購規格說明中有部分雷
    同，亦不足為奇。又政府採購法第八十七條第四項之規定，應限於意圖得標而「
    使」（他廠商）不為投標或不為價格競爭之廠商，不及於合意而被「使」不為投
    標或不為價格競爭之廠商；認被告所為與政府採購法第八十七條第四項之構成要
    件不符，而為無罪之判決，尚有未洽。檢察官上訴意旨認原判決適用法則不當而
    指摘原判決不當，則有理由；應由本院將原判決撤銷改判，改依不能證明被告犯
    罪，諭知被告無罪之判決。
據上論斷，應依刑事訴訟法第三百六十九條第一項前段、第三百六十四條、第三百零
一條第一項前段，判決如主文。
本案經檢察官張啟彬到庭執行職務。
中      華      民      國    九十一    年      八      月     三十     日
                                      台灣高等法院刑事第廿四庭
                                          審判長法  官  陳  貽  男
                                                法  官  陳  憲  裕
                                                法  官  王  炳  梁
右正本證明與原本無異。
檢察官如不服本判決應於收受送達後十日內向本院提出上訴書狀，其未述上訴之理由
者並得於提起上訴後十日內向本院補提理由書（均須按他造當事人之人數附繕本）。
被告均不得上訴。
                                                書記官  潘  大  鵬
中    華    民    國     九十一   年      九        月        二        日
